【裁判字號】    98,重訴,340
【裁判日期】    990423
【裁判案由】    侵權行為損害賠償
【裁判全文】
臺灣桃園地方法院民事裁定             98年度重訴字第340號
原      告  丙○○
訴訟代理人  葉又華律師
被      告  乙○○
            甲○○
            笠惠有限公司
上   1  人
法定代理人  陳本惠
上3 人共同
訴訟代理人  姜震律師
上列當事人間請求侵權行為損害賠償事件，經原告提起附帶民事
訴訟，由本院刑事庭移送前來（97年度重附民字第8 號），本院
裁定如下：
    主  文
原告之訴及追加之訴暨假執行之聲請均駁回。
訴訟費用由原告負擔。
    理  由
一、原告主張：
  (一)原告在民國93年11月5 日與遊陳本惠擔任負責人，被告乙○
    ○擔任業務經理及甲○○擔任會計之笠惠有限公司（下稱笠
    惠公司）簽訂契約（下稱系爭契約），雙方約定原告承包笠
    惠公司裝置日產10噸製冰設備，交貨裝置地點為桃園縣龜山
    鄉大岡村下湖30鄰9 之31號，交貨日期為94年1 月25日，然
    乙○○之後通知原告系爭契約之交貨地點須改為非洲奈及利
    亞，故原告於95年9月24日啟程前往非洲。
  (二)待原告與兩名技工鄭聰哲、尤新長抵達奈及利亞亞尼哥市，
    並安裝完成之後，因奈及利亞當地供電設備系統不穩定，加
    上被告拖延交付電流穩定器之時間，導致製冰設備已有年餘
    之齡，並非全新機種，試機後供應冰塊狀況不穩定。兩名技
    工先行返國後，乙○○竟在95年12月間向原告表示，其須待
    台灣方面正修更換機器後，始可返台，此段期間原告在兩名
    黑人看守拘禁於亞尼哥市，乙○○並脅迫原告簽署切結書（
    下稱甲切結書），其上除記載原告應更換冷凍主機、負擔安
    裝人員之全部費用外，並應簽署金額為新台幣（下同）2,32
    4,960 元之商業本票，原告因身體自由受限制，又遭人看守
    ，身處非洲奈及利亞語言無法溝通，心生恐懼，只好依乙○
    ○之脅迫簽署。
  (三)詎乙○○遲遲不願釋放原告，更於96年1 月間再度脅迫原告
    簽署切結書（下稱乙切結書），乙○○脅迫林美貞將該切結
    書持至原告之配偶張春滿處，由張春滿與林泰助簽章表示擔
    任連帶保證人後，甲○○表示簽署切結書後，若作業完後，
    96年2 月19日會將原告釋放。之後，甲○○將乙切結書寄至
    奈及利亞，96年1 月14日再由原告簽署。乙○○另脅迫原告
    簽發每紙面額500,000 元，共計4,500,000 元之商業本票9
    紙。張春滿等人簽署乙切結書後，乙○○並未依約於96年1
    月15日將原告釋放，原告並告以「在奈及利亞，要黑人殺一
    個人只要美金500 元」使原告心生畏懼，不敢隨意脫逃。期
    間，因原告罹患高血壓，需按時服用藥物，張春滿屢次寄送
    藥物制奈及利亞，脅迫乙○○轉交原告，惟原告均未收到藥
    物，以致於原告因高血壓併發青光眼致右眼失明。乙○○於
    96年2 月初返台，仍將原告交由兩名黑人看管，原告遂委託
    乙○○弟弟將「報信平安信件」帶回台灣轉交張春滿，原告
    並以隱晦方式繪圖暗示張春滿持上述信件至派出所報警，然
    張春滿卻無法明瞭原告暗示之意，因擔心原告安危而不敢報
    警。
  (四)數日後，原告趁看守之人鬆懈，趁隙脫逃並將在黑人看守下
    書寫之文件傳真與張春滿之友人溫太太，由其代受後交付張
    春滿，並由張春滿向警政署國際刑事警察蘇立琮報案。之後
    ，原告因身無分文，且高血壓病症發作，無力儘速脫逃至他
    處，只好又返回被拘禁地點。蘇立琮受理報案後，立即致電
    我國駐奈及利亞代表陳銘政及秘書陳明宗，經渠等報警後，
    警方才將原告營救，陳銘政及李明宗再將原告送醫治療，之
    後，張春滿與外交部聯繫，並向友人借款電匯之付原告醫療
    費用與機票費用後，原告於96年4 月中旬返台。乙○○及林
    美貞則遭台灣桃園地方法院檢察署以擄人勒贖罪起訴。
  (五)乙○○及甲○○受僱於笠惠公司，為圖謀笠惠公司與原告經
    營之駱駝冷凍機械有限公司（下稱駱駝公司）間之契約糾紛
    能得到保全，竟限制原告人身自由，構成民法第184 條之侵
    權行為，笠惠公司自應依民法第188 條規定，與乙○○及甲
    ○○連帶負賠償責任。
  (六)本件請求賠償之項目及金額如下：
  1.所失利益：原告本次裝置日產10噸製冰設備之尾款費用為43
    2,525 元，只要乙○○於96年1 月14日願意讓原告返台，原
    告即可獲得尾款，故此部分為原告所失利益。
  2.所受損害：原告從非洲回國機票費用本應由笠惠公司負擔，
    實際上係由張春滿從台灣匯款至我國駐奈及利亞辦事處。又
    原告滯留非洲期間，身心靈受傷嚴重，故到當地醫院注射營
    養劑，共支出1,202 元。另原告93年至95年年平均為357,63
    1 元，然96年收入卻僅有222,095 元，足見原告受有135,53
    6 元之損失。以上合計為236,463元。
  3.精神上補償：1,000,000元。
  4.損害總金額共計1,668,988元
  (七)聲明：
  1.被告應賠償原告1,668,988 元，及自刑事附帶民事訴訟起訴
    狀繕本送達翌日起至清償日止，按年利率百分之5 計算之利
    息。
  2.願供擔保，請准宣告假執行。
二、本院之判斷：
  (一)按因犯罪而受損害之人，於刑事訴訟程序固得附帶提起民事
    訴訟，對於被告請求回復其損害，但其請求回復之損害，以
    被訴犯罪事實所生之損害為限，否則縱令得依其他事由，提
    起民事訴訟，亦不得於刑事訴訟程附帶為此請求。又附帶民
    事訴訟，係因犯罪而受損害之人，為請求回復其損害，於刑
    事訴訟程序附帶提起之民事訴訟，提起是項訴訟，自須限於
    被訴之犯罪事實侵害其私權，致生損害者，始得為之（最高
    法院60年台上字第633 號判例、同院91年度台抗字第306 號
    判決意旨參照）。次按刑事訴訟法第487 條第1 項所稱「因
    犯罪而受損害之人」，係指因起訴之犯罪事實侵害個人私權
    ，致生損害者始足當之（最高法院84年度台抗字第455 號裁
    定意旨可資參照）。
  (二)經查，本件原告係於被告被訴擄人勒贖等案件之刑事訴訟程
    序中附帶提起民事訴訟，然觀之台灣高等法院98年度上訴字
    第3598號刑事判決中論罪理由記載略以：乙○○、甲○○就
    事實一部分，渠等先後為恐嚇證人張春滿之言語，其一在迫
    使張春滿於無義務之下擔任上開切結書之連帶保證人，其二
    在迫使張春滿於無義務之下以自己之人身自由換取證人丙○
    ○人身自由，皆屬強制證人張春滿行無義務之事，縱此部分
    所為，合於刑法第305 條恐嚇危害安全罪之構成要件，仍應
    視為係其犯刑法第304 條第1 項強制罪之部分行為，而不另
    論以刑法第305 條之恐嚇危害安全罪。故核乙○○、甲○○
    就事實一部分所為均係犯刑法第304 條第1 項之強制罪。乙
    ○○就事實二部分係犯刑法第305 條恐嚇危害安全罪。．．
    ．乙○○、甲○○就所犯強制罪，有犯意聯絡及行為分擔，
    均為共同正犯。又乙○○所犯上開二罪，犯意個別，應分論
    併罰。又該刑事判決另記載：按被告之行為不罰者，應諭知
    無罪之判決，刑事訴訟法第30 1條第1 項定有明文。又中華
    民國人民在中華民國領域外犯罪，欲適用我國刑法處罰，依
    刑法第7 條之規定，除行為人所犯之罪為刑法第5 條、第6
    條所規定之罪，當然得適用我國刑法處罰外，如其所犯之罪
    為刑法第5 條、第6 條規定以外之罪，尚必須該行為人所犯
    該罪之最輕本刑為3 年以上有期徒刑之罪，方得適用我國刑
    法加以處罰。易言之，若行為人在我中華民國領域外犯刑法
    第5 條、第6 條規定以外之罪，而其最輕本刑為3 年以上有
    期徒刑以外之案件（即該罪之最輕本刑為未滿3 年有期徒刑
    之案件），自無適用我國刑法處罰之餘地，亦即該行為人之
    行為應為不罰（最高法院最高法院81年度台上字第1413號、
    83 年 度台上字第1660號判決意旨參照）。綜上所述，乙○
    ○在奈及利亞所為並非擄人勒贖致重傷罪，充其量僅係刑法
    第30 2條第1 項之其他非法方法剝奪他人行動自由罪。則乙
    ○○係在中華民國領域外，所犯既為刑法第302 條第1 項之
    罪，而該罪為刑法第5 條、第6 條規定以外之罪，且法定刑
    為5年 以下有期徒刑、拘役或200 元以下罰金，顯非為最輕
    本刑3 年以上有期徒刑之罪，乙○○被訴此部分擄人勒贖致
    重傷罪之犯行自屬不罰，應就此部分為無罪之諭知。又乙○
    ○被訴此部分擄人勒贖致重傷罪部分，本院認為不構成刑法
    上之擄人勒贖罪，充其量僅係刑法第302 條第1 項之妨害自
    由罪，而該部分即使成立妨害自由罪，因係在我國領域外所
    犯，不為我國審判權效力所及，故僅就起訴事實所指之擄人
    勒贖致重傷罪部分為裁判，至是否成立刑法第302 條第1 項
    之妨害自由罪部分，自不在本院審判範圍內。由此可知，上
    開刑事案件起訴之擄人勒贖致重傷罪部分已為無罪之諭知，
    至於原告對乙○○所為是否已達構成刑法上妨害自由罪之程
    度，並未經上開刑事案件認定，亦即本件原告所主張之內容
    並非上述刑事案件所認定之犯罪事實，該案僅認定乙○○、
    甲○○對張春滿犯強制罪及乙○○對張春滿犯恐嚇危害安全
    罪部分成立，故該案之犯罪事實被害人應為張春滿，揆諸上
    開規定及說明，原告之上開主張與刑事訴訟程序中提起附帶
    民事訴訟請求之要件顯有不合。
  (三)從而，原告於前開刑事訴訟程序附帶提起民事訴訟，其訴並
    不合法，且不因刑事法院裁定移送民事法院而受影響。爰裁
    定駁回原告之訴，又其假執行之聲請，因訴之駁回而失所附
    麗，應併予駁回。
  (四)按訴之追加，係利用原有訴訟程序所為之起訴，故為追加時
    ，固須有原訴訟程序之存在，惟一經利用原有訴訟程序合法
    提起追加之訴後，即發生訴訟拘束之效力，而能獨立存在，
    不因嗣後原訴已經判決確定而受影響（最高法院91年台抗字
    第212 號判例參照）。由此可知，倘原有訴訟程序因不合法
    而須裁定駁回時，當事人自無可能利用原有訴訟程序合法提
    起追加之訴。本件原告起訴時僅請求乙○○及甲○○對其負
    連帶賠償責任，嗣於本院審理中，依民法第188 條規定，追
    加笠惠公司為被告，並請求一併負連帶賠償責任，然因原告
    並非上開刑事案件所認定之被害人，亦不在該案所認定之犯
    罪事實範圍內，故原告請求乙○○及甲○○連帶賠償，於法
    不合，應以裁定駁回，已如前述，準此，原告所提追加之訴
    即無從利用原有訴訟程序提起，是原告追加笠惠公司為被告
    部分，亦屬無據，應予駁回，又此部分假執行之聲請，因該
    追加之訴遭駁回而失所附麗，應併予駁回。
三、據上論結，本件原告之訴及追加之訴均不合法，依民事訴訟
    法第249 條第1 項第6 款、第95條、第78條，裁定如主文。
中    華    民    國    99    年    4     月    23    日
                  民事第一庭    法  官  林哲賢
以上正本證明與原本無異
如對本裁定抗告，應於收受裁定正本送達後10日內向本院提出抗
告狀，並繳納抗告裁判費新台幣1,000 元。
中    華    民    國    99    年    4     月    26    日
                                書記官  陳佳彬

司法院資訊處製作；財團法人民間司法改革基金會備份。
